ACORDAO-COMPLETO-2414383

ACÓRDÃO 1629/2020 ATA 23/2020 - PLENÁRIO

VISTA, relatada e discutida esta solicitação da Comissão de Minas e Energia da Câmara dos Deputados de realização de fiscalização e controle do processo de leilão destinado à cessão de direitos minerários da Companhia de Pesquisa de Recursos Minerais (CPRM) , por meio do Edital 001/2019-CPRM.
ACORDAM os ministros do Tribunal de Contas da União, reunidos em sessão do Plenário, ante as razões expostas pela relatora, e com fundamento nos artigos 38, inciso I, da Lei 8.443/1992, 169, inciso V, e 232, inciso III, do Regimento Interno, 4º, inciso I, alínea "b", 14, incisos IV e V, e 17, inciso II e § 3º, inciso I, da Resolução TCU 215/2008, em:
9.1. conhecer da presente solicitação, por estarem preenchidos os requisitos de admissibilidade; 
9.2. informar à Comissão de Minas e Energia da Câmara dos Deputados que:
9.2.1. as omissões e inconsistências de dados técnicos relatadas na justificativa da Proposta de Fiscalização e Controle 28/2019, de autoria do deputado federal Ricardo Izar, foram enfrentadas na análise dos 1º, 2º e 3º estágios de fiscalização do processo de promessa de cessão de direitos minerários de titularidade da CPRM no Município de Palmeirópolis/TO, conforme o rito regulamentado pela Instrução Normativa TCU 27/1998, no âmbito do TC Processo 008.684/2018-9, e que os Acórdãos 1.199/2019 e 539/2020, ambos de Plenário, da relatoria do ministro Aroldo Cedraz, declararam não haverem sido detectadas irregularidades ou impropriedades que desaconselhassem o regular prosseguimento do processo;
9.2.2. as próximas etapas do processo de desestatização em relação à promessa de cessão de direitos minerários, referentes aos Processos DNPM 811.686/75, 811.689/75, 811.702/75, 800.744/78, 860.310/84 e 860.317/84, no depósito polimetálico de Palmeirópolis/TO, de titularidade da Companhia de Pesquisa de Recursos Minerais, ainda estão sendo acompanhadas por esta Corte de Contas, no âmbito do TC Processo 008.684/2018-9.
9.3. consoante disposto na Resolução TCU 215/2008, informar ao relator do TC Processo 008.684/2018-9 a conexão do objeto tratado na presente solicitação com o daquele processo e a possibilidade de estender-lhe os atributos constantes do art. 5º da citada resolução;
9.4. encaminhar à Comissão de Minas e Energia da Câmara dos Deputados cópia das peças 5-7, 11-33, 38-43, 46-53, 67-71 e 77-81 do TC Processo 008.684/2018-9, nos termos do art. 13 da Resolução TCU 215/2008;
9.5. juntar cópia desta deliberação aos autos do TC Processo 008.684/2018-9, conforme determina o art. 14, inciso V, da Resolução TCU 215/2008;
9.6. enviar cópia deste acórdão, bem como do relatório e do voto que o fundamentam, ao deputado federal Ricardo Izar;
9.7. considerar a presente solicitação integralmente atendida;
9.8. arquivar o processo.

Solicitação do Congresso Nacional em que se requer fiscalização e controle do processo de leilão destinado à cessão de direitos minerários da Companhia de Pesquisa de Recursos Minerais (CPRM).

Companhia de Pesquisa de Recursos Minerais - CPRM.

3. Solicitante: Comissão de Minas e Energia da Câmara dos Deputados.

13.1. Ministros presentes: José Mucio Monteiro (Presidente), Walton Alencar Rodrigues, Benjamin Zymler, Augusto Nardes, Aroldo Cedraz, Raimundo Carreiro, Ana Arraes (Relatora) e Bruno Dantas.
13.2. Ministros-Substitutos presentes: Augusto Sherman Cavalcanti, Marcos Bemquerer Costa, André Luís de Carvalho e Weder de Oliveira.

ANA ARRAES

Adoto como relatório a instrução elaborada na Secretaria de Fiscalização de Infraestrutura Hídrica, de Comunicações e de Mineração - SeinfraCOM, que obteve a concordância dos dirigentes daquela unidade técnica (peças 7/9) :
"INTRODUÇÃO
Trata-se do Ofício 2, de 4/3/2020, por meio do qual o Exmo. Sr. Deputado Federal Silas Câmara, presidente da Comissão de Minas e Energia da Câmara dos Deputados, encaminha Proposta de Fiscalização e Controle 28/2019, aprovada em Reunião Ordinária Deliberativa daquela Comissão, realizada no dia 17/12/2019.
O documento encaminhado, de autoria dos Deputados Federais Ricardo Izar, Josias Mário da Vitória e Greyce Elias, solicita, nos termos do preceituado pelo art. 71, inciso IV, da Constituição Federal, gestões desta Corte de Contas 'no sentido de que se proceda à fiscalização e ao controle do processo de leilão destinado à cessão de direitos minerários da CPRM, Edital 001/2019-CPRM' (peça 1, p. 1) . 
O Edital 001/2019-CPRM tem por objeto promessa de cessão e posterior cessão definitiva dos direitos minerários DNPM 811.686/75, 811.689/75, 811.702/75, 800.744/78, 860.310/84 e 860.317/84, localizados em Palmeirópolis/TO, de titularidade da Companhia de Pesquisa de Recursos Minerais (CPRM) .
HISTÓRICO
Na sua justificativa da Proposta de Fiscalização e Controle 28/2019, datada de 22/8/2019, os autores apontam a existência de possíveis omissões e inconsistências no Edital 001/2019-CPRM 'quanto a dados técnicos que possam valorar a jazida mineral, quantificar economicamente a referida jazida'.
Alegam não restar demonstrado, por parte da CPRM, o valor gasto inicialmente e os valores complementares dos estudos realizados para a obtenção do ativo minerário a ser alienado, contrariando o que dispõe o art. 104, inciso I, do Regulamento de Licitações e Contratos da própria Companhia (peça 1, p. 3) .
Argumentam, nesse sentido, que as pesquisas minerais carecem de atualizações, pois as técnicas aplicadas no final da década de 70 foram imprecisas e a moeda corrente naquela época era outra.
Destacam que o Edital 001/2019-CPRM não menciona o artigo 5º, § 2º, da Lei 8.970/1994, assim como apresentam algumas informações do edital que julgam ferir esse preceito legal, tais como (peça 1, p. 4-5) :
a) dados adquiridos na década de 1980, com pouca precisão da posição espacial dos trabalhos exploratórios executados naquela época, ausência de medidas de desvios nas perfurações, ausência de suporte amostral para realização de estudos geoestatísticos e definição das correlações dos teores pela variografia no depósito;
b) condições precárias de acondicionamento e preservação dos testemunhos de sondagem após inúmeros transportes sem rastreamento que comprometem tanto a materialidade das informações quanto a eficiência de quaisquer auditorias internas ou externas que possam vir a ser realizadas;
c) ausência de banco de dados digital que possa ser auditável e de ferramentas de QA/QC, o que teria acarretado a migração para categoria de recursos inferidos, com baixo nível de confiança.
Aduzem que a própria CPRM esclareceu, nas considerações finais do edital, que os trabalhos de pesquisa deverão ser suspensos se forem constatados resultados negativos em quaisquer de suas etapas, 'sendo apresentado um relatório à CPRM com dados e interpretações obtidas na área'.
Salientam que, se a própria CPRM solicitou autorização de pesquisa complementar, que foi concedida e publicada em 25/7/2018, deve-se entender que não houve aprovação de Relatório Final de Pesquisa apto para ser utilizado em leilão (peça 1, p. 5) .
Nesses termos, os autores concluem ser importante 'a imediata suspensão do Leilão e que o TCU realize um ato de fiscalização e controle, para que todo esse esforço não seja perdido com falta de planejamento e pela incúria e incompetência dos órgãos envolvidos' (peça 1, p. 5) .
Na Comissão de Minas e Energia, a Proposta de Fiscalização e Controle 28/2019 foi endossada pelo relator Deputado Cássio Andrade (peça 1, p. 6-9) e aprovada em Reunião Ordinária Deliberativa realizada no dia 17/12/2019 (peça 1, p. 1) .
EXAME DE ADMISSIBILIDADE
O art. 232, inciso III, do Regimento Interno do TCU c/c o art. 4º, inciso I, alínea 'b', da Resolução-TCU 215/2008 conferem legitimidade ao Presidente de comissões técnicas do Congresso Nacional, do Senado Federal ou da Câmara dos Deputados, para solicitar informações ao Tribunal de Contas da União, quando a proposta é aprovada pela comissão. 
Assim, confirmada a legitimidade da autoridade solicitante, cabe o conhecimento do expediente como solicitação do Congresso Nacional.
EXAME TÉCNICO
Importante destacar que o objeto do questionado Edital 001/2019-CPRM (peça 1, p. 1) é a:
'celebração de contrato de promessa de cessão, e, se atendidas as condições deste edital e da legislação aplicável, a posterior cessão definitiva dos direitos minerários, descritos na Tabela 1 deste edital ('Direitos Minerários') , com fundamento legal no art. 28 da Lei nº 13.303, de 30 de junho de 2016 ('Lei das Estatais') , no art. 104 do Regulamento de Licitações e Contratos da CPRM ('RLC-CPRM') , nas boas práticas nacionais e internacionais, e de acordo com as exigências e demais condições e especificações expressas neste edital e em seus anexos'.  
Por sua vez, os Direitos Minerários a que se refere a Tabela 1 são aqueles que compõem o ativo Polimetálico de Palmeirópolis/TO, processos 811.686/75 811.689/75 811.702/75 800.744/78 860.310/84 860.317/84, com área total de 6.050 hectares.
Com vistas a atender a solicitação, foi feita consulta aos sistemas informatizados do Tribunal, tendo sido encontrado o TC Processo 008.684/2018-9, do tipo Desestatização, que trata do assunto objeto destes autos. O referido processo, de relatoria do Ministro Aroldo Cedraz, tem como objeto o acompanhamento da promessa de cessão de direitos minerários, referentes aos Processos DNPM 811.686/75, 811.689/75, 811.702/75, 800.744/78, 860.310/84 e 860.317/84, no depósito polimetálico de Palmeirópolis/TO, de titularidade da Companhia de Pesquisa de Recursos Minerais (CPRM) , com obrigação de realização de pesquisa complementar, para posterior cessão definitiva.
O processo de desestatização foi recebido no TCU ainda na vigência da Instrução Normativa - TCU 27/1998 (IN-TCU 27/1998) , posteriormente revogada pela IN-TCU 81/2018, que dispõe sobre a fiscalização dos processos de desestatização. Deste modo, o acompanhamento se enquadra na regra de transição prevista no art. 15, § 2º da IN-TCU 81/2018, sendo, portanto, analisado sob regramento da anterior instrução normativa, que prevê o acompanhamento da outorga de concessão em cinco estágios, mediante análise da documentação remetida pelo poder concedente.
No referido processo, a análise do primeiro estágio culminou com a prolação do Acórdão 1199/2019-TCU-Plenário, da relatoria do Min. Aroldo Cedraz, que considerou que, dentro do escopo delimitado na análise de 1º estágio de fiscalização regulamentado pela IN-TCU 27/1998, não haviam sido detectadas irregularidades ou impropriedades que desaconselhassem o regular prosseguimento do processo de cessão dos direitos minerários do projeto de Palmeirópolis/TO, sem prejuízo das recomendações e determinações feitas nos subitens 9.2, 9.3, 9.5 e 9.5 daquele Acórdão.
Por sua vez, o segundo e terceiro estágios foram apreciados pelo Acórdão 539/2020-TCU-Plenário, igualmente relatados pelo Min. Aroldo Cedraz, que considerou que, dentro do escopo delimitado na análise desses estágios de fiscalização, regulamentados no art. 7º, incisos II e III, da IN-TCU 27/1998, não haviam sido encontradas irregularidades ou impropriedades que desaconselhassem o regular prosseguimento do processo de cessão dos direitos minerários do projeto de Palmeirópolis/TO.
Atualmente, o processo está em fase de acompanhamento do quarto estágio de fiscalização.
Feitas essas considerações iniciais, passa-se à análise dos pontos levantados na presente Solicitação.
O primeiro ponto citado na Proposta de Fiscalização é aquele no qual se alega não ter sido demonstrado, por parte da CPRM, o valor gasto inicialmente e os valores complementares dos estudos realizados para a obtenção do ativo minerário a ser alienado, em suposta contrariedade ao que dispõe o art. 104, inciso I, do Regulamento de Licitações e Contratos da própria Companhia (peça 1, p. 3) .
O referido art. 104, inciso I, do citado Regulamento assim dispõe:
Art. 104. Observado o disposto no Estatuto Social da CPRM, a alienação de bens deve ser precedida de: 
I - avaliação formal do bem contemplado, ressalvadas as seguintes hipóteses: 
a) na transferência de bens a órgãos e entidades da Administração Pública, inclusive quando efetivada mediante permuta. 
b) na doação de bens móveis para fins e usos de interesse social, após avaliação de sua oportunidade e conveniência socioeconômica relativamente à escolha de outra forma de alienação. 
c) na compra e venda de ações, de títulos de crédito e de dívida e de bens que produzam ou comercializem.
No TC Processo 008.684/2018-9, peça 81, consta o Relatório do Exmo. Ministro-Relator Aroldo Cedraz, que adotou a instrução de peça 77, do mesmo processo. Desse Relatório se extrai o seguinte trecho:
6. A produção brasileira de zinco, principal metal identificado em Palmeirópolis, é representada pela existência de duas minas em plena produção (Vazante e Morro Agudo) e de uma mina que encerrou suas atividades desde 1992 (Boquira) , além de depósitos cuja economicidade ainda não foi definida, como é o caso de Palmeirópolis (peça 38, p. 6) .
7. O fluxo de caixa do projeto de cessão dos ativos de Palmeirópolis estima o somatório das receitas no montante de R$ 1,538 bilhão, em valores correntes (peça 39) . As atuais estimativas de tamanho dos depósitos minerais da área em licitação são provenientes de pesquisa mineral realizada pela CPRM na década de 1980, quando coletou uma grande quantidade de dados. Entretanto, essas informações não se revestem da necessária confiabilidade em função de a coleta das amostras ter sido realizada sem o atual rigor metodológico exigido, da desorganização do banco de dados e do inadequado acondicionamento do material, fato que comprometeu a qualidade das informações. 
8. Desse modo, o recurso mineral de Palmeirópolis foi classificado como inferido, isto é, de mais baixo nível de confiança, segundo código internacional elaborado pelo Joint Ore Reserves Committee (JORC) , que define e classifica os recursos minerais em inferido, indicado e medido (mídia anexa à peça 20, Relatório de valoração, p. 20) . 
9. Ainda considerando o código internacional, os estudos pretéritos da CPRM, que são os únicos disponíveis para a área, não permitem enquadrar o projeto em tela na qualificação de reservas prováveis ou provadas, o que reduziria fortemente o risco de insucesso do projeto, pois são classificações atribuídas a recursos minerais que demonstram sua viabilidade econômica. 
10. Assim, conforme os estudos de viabilidade, apesar de as pesquisas terem identificado a presença de diversos minérios, o nível de confiabilidade sobre a presença desses permite somente considerar as receitas provenientes de zinco e cobre, e ainda assim com baixo nível de certeza em relação aos teores dessas substâncias. Resta aos demais minérios a classificação na categoria de recursos potenciais - aqueles que não atendem aos critérios de classificação como medidos, indicados ou inferidos, porém com razoável probabilidade de seu aproveitamento, quais sejam: chumbo, ouro, prata e pirita (enxofre) , o que não gera receita no cenário estudado.
11. Em vista do já comentado pouco conhecimento dos recursos minerais presentes nas áreas de Palmeirópolis, a CPRM decidiu estabelecer como objeto de desestatização a promessa de cessão dos direitos minerários de Palmeirópolis, com obrigação de realização de pesquisa complementar mínima em duas fases e, após identificada a viabilidade financeira do projeto, opção de arrendamento. 
12. Ou seja, o licitante vencedor não receberá imediatamente a cessão dos títulos minerários; antes terá a obrigação de realizar pesquisa mineral complementar, em duas fases, às realizadas décadas atrás pela CPRM no intuito de provar a viabilidade do projeto.
13. A cessão efetiva da titularidade dos processos minerários relativos ao projeto de Palmeirópolis seguirá o seguinte rito: os interessados disputam o certame apresentando lances ao royalty mínimo (1,7% da receita bruta) ; vencido o certame, deve ocorrer pagamento de bônus de assinatura (R$ 15.000.000,00) , sendo 10% previamente à celebração do contrato de promessa de cessão, 20% previamente ao início da segunda fase da pesquisa complementar e 70% previamente à celebração do Instrumento Particular de Cessão dos Direitos Minerários (Cláusula Sexta da minuta do edital) . 
14. O licitante vencedor foi a empresa Perth Recursos Minerais Ltda., única interessada a apresentar proposta de 1,71% de royalty sobre as futuras receitas auferidas com a extração mineral, conforme Ata da sessão pública do leilão efetivado no dia 21/10/2019 (peça 76, p. 188-189) . 
15. Efetivada a cessão, o licitante terá 180 dias para requerer o direito de lavra junto à ANM, sob pena de caducidade, consoante o § 3º, artigo 5º, da Lei 8.970/94. 
16. O contrato se extingue com o exaurimento das reservas minerais (cláusula 15.1.1 da minuta do contrato) . O projeto elaborado pela consultoria, a partir dos dados de reservas minerais hoje existentes, estimou dez anos de lavra para exaustão das reservas, contudo, o real prazo do empreendimento e, consequentemente, do contrato em comento, só será conhecido após finalizada a pesquisa complementar. 
17. O primeiro estágio da promessa de cessão de direitos minerários de titularidade da CPRM, no depósito de Palmeirópolis/TO, foi apreciado por meio do Acórdão 1199/2019-TCU-Plenário, que considerou inexistirem irregularidades ou impropriedades que desaconselhassem o seu regular prosseguimento, sem prejuízo das recomendações e determinações exaradas nos seus subitens 9.2, 9.3, 9.4 e 9.5.
Portanto, percebe-se que a desatualização dos dados obtidos na década de 80 foi considerada quando se decidiu estabelecer, como objeto de desestatização, a promessa de cessão dos direitos minerários de Palmeirópolis, com a obrigação de realização de pesquisa complementar mínima em duas fases, para depois ser identificada a viabilidade financeira do projeto. Conforme consta do Relatório, ao vencedor da licitação não seria concedida, de forma imediata, a cessão dos títulos minerários, mas este teria que realizar pesquisa mineral complementar, em duas fases, para provar a viabilidade do projeto. 
A Proposta de Fiscalização trouxe, ainda, a afirmação de que não teria havido a menção, no Edital 001/2019-CPRM, ao artigo 5º, § 2º, da Lei 8.970/1994. Ademais, algumas informações no edital estariam ferindo a referida previsão legal (v. item 7, acima) . O teor do referido artigo é o seguinte:
Lei 8.970/1994
Art. 5º No interesse nacional, a CPRM poderá realizar pesquisa mineral, conforme definida em lei, não se lhe aplicando, nesse caso, o disposto nos arts. 31 e 32 do Decreto-Lei n°227, de 28 de fevereiro de 1967 - Código de Mineração. 
§ 2° Aprovado pelo Departamento Nacional de Produção Mineral - DNPM, o relatório de pesquisa apresentado pela CPRM, fica esta autorizada a negociar a cessão dos respectivos direitos a concessão de lavra da jazida pesquisada.
O exame do referido Edital permite verificar que o seu item 4.1 elenca os dispositivos legais e infralegais aos quais estaria submetido. Essa observação constou do item 67 da instrução de peça 77, do TC Processo 008.684/2018-9:
67. O item 4.1 apresenta os normativos que regem a licitação, quais sejam: Leis 8.970, de 28/12/1994; 9.491, de 9/9/1997; 13.303, de 30/6/2016 (Lei das Estatais) ; 13.334, de 13/9/2016 (Lei do PPI) ; Regulamento de Licitações e Contratos da CPRM (RLC-CPRM) , de 29/6/2018, Resoluções 1 e 3, ambas de 13/9/2016, do Conselho do Programa de Parcerias de Investimentos da Presidência da República (CPPI) ; e Decreto-Lei 227, de 28/2/1967 e demais normas vigentes sobre a matéria (peça 76, p. 8) ' (grifo nosso) 
Entende-se que, se o edital previu a vinculação à Lei 8.970/1994, não haveria a necessidade de explicitar seu art. 5º, §2º. 
No mérito, o referido artigo dispõe que, estando o Relatório de Pesquisa apresentado pela CPRM aprovado pelo DNPM/ANM, a CPRM estaria apta a negociar a cessão dos direitos de concessão de lavra. 
Como já mencionado, segundo a Proposta de Fiscalização, os dados adquiridos na década de 1980 teriam pouca precisão acerca da posição espacial dos trabalhos exploratórios executados naquela época, não possuiriam medidas de desvios nas perfurações, suporte amostral para realização de estudos geoestatísticos e definição das correlações dos teores pela variografia no depósito.
Ademais, existiriam condições precárias de acondicionamento e preservação dos testemunhos de sondagem após inúmeros transportes sem rastreamento que comprometeriam tanto a materialidade das informações quanto a eficiência de auditorias internas ou externas que pudessem a vir a ser realizadas.
Também, não haveria, à época, banco de dados digital que pudesse ser auditável e de ferramentas de QA/QC, o que teria acarretado a migração para categoria de recursos inferidos, com baixo nível de confiança.
Estas questões foram abordadas pelo Exmo. Ministro-Relator do TC Processo 008.684/2018-9 no Relatório mencionado no item 23, desta instrução. Mostrou-se que, tendo em vista a defasagem dos dados colhidos na década de 80, optou a CPRM por estabelecer como objeto de desestatização a promessa de cessão dos direitos minerários de Palmeirópolis, com obrigação de realização de pesquisa complementar mínima em duas fases e, após identificada a viabilidade financeira do projeto, opção de arrendamento. Nesse caso, ao licitante vencedor não seriam cedidos, de forma imediata, os títulos minerários. Para tal, teria que realizar pesquisa mineral complementar, em duas fases. Concluída a cessão, o licitante teria 180 dias para requerer o direito de lavra junto à ANM, sob pena de caducidade, consoante o § 3º, artigo 5º, da Lei 8.970/94.
Percebe-se que as medidas adotadas pela CPRM garantiram que não haveria cessão dos direitos minerários até que fossem feitas pesquisas complementares para atualização de dados, além da obrigação de requerimento do direito de lavra junto à ANM. 
No que concerne à alegada não aprovação dos Relatórios de Pesquisa, verifica-se que, no TC Processo 008.684/2018-9, peças 14 e 15, consta o Relatório de Reavaliação do Patrimônio Mineral Palmeirópolis - Tocantins, de Dez/2016, no qual estão presentes as seguintes informações, aqui parcialmente reproduzidas (grifos nossos) :
As áreas da CPRM compreendem seis processos minerários, todos em nome da Companhia de Pesquisa de Recursos Minerais (CPRM) , totalizando 5.500 ha, todos com relatórios finais de pesquisa aprovados. Atualmente, há uma solicitação do Departamento Nacional de Produção Mineral (DNPM) para retificação da poligonal de um dos alvarás, modificada por esse órgão no passado (TC Processo 008.684/2018-9; peça 14, p. 18) .
[...]
Em 1976, iniciaram-se os trabalhos de prospecção preliminar nos 30 blocos originais [...].
No decorrer da década de 1990, foram entregues os últimos relatórios finais de pesquisa dos alvarás DNPM, restando, até então, seis áreas de aproximadamente 1.000 ha correspondentes aos processos nº s 800.744/1978, 811.689/1975, 811.686/1975, 860.310/1984, 860.317/1984 e 811.702/1975 (TC Processo 008.684/2018-9; peça 14, p. 25) .
[...]
O projeto é composto por seis áreas que se encontram com seus relatórios de pesquisa aprovados pelo DNPM, não havendo restrições (Figura 12) . (TC Processo 008.684/2018-9; peça 14, p. 36) 
	Processo
	Data de aprovação do Relatório Final de Pesquisa

	Número
	Ano
	
	800.744
	1978
	21/03/1997

	811.689
	1975
	17/01/1997

	811.686
	1975
	17/01/1997

	860.310
	1984
	17/01/1997

	860.317
	1984
	17/01/1997

	811.702
	1975
	17/01/1997

[...]
Constatou-se, ainda, que os relatórios finais de pesquisa (todos aprovados pelo DNPM, segundo DOU de 17.01.1997) não se encontram anexos a esses processos, muito embora - constem nos autos que eles estariam apensos ao Processo DNPM 811.686/75, levando, assim, à necessidade de que seja solicitado ao DNPM que o relatório final de pesquisa seja anexado em pelo menos um desses três processos. 
A CPRM solicitou novamente ao DNPM-SEDE, em janeiro de 2017, a remessa dos processos nº s 811.686/75, 811.689/75 e 811.702/75 para Brasília, objetivando o reestudo das áreas originalmente requeridas nesses processos, visto que a Superintendência do DNPM/TO não tem condições técnicas para efetuá-los. Argumentou-se, junto ao superintendente, que, na época, os estudos (demarcação de áreas) foram realizados com instrumentos de pouca precisão, baseando-se nos dados planialtimétricos disponíveis. Assim, a CPRM não poderia ser prejudicada. O superintendente do DNPM/TO informou que situações semelhantes a esta têm sido comunicadas ao DNPM e submetidas à análise por esse órgão (TC Processo 008.684/2018-9; peça 14, p. 40) .
[...]
O Processo n° 800.744/78 está situado em Palmeirópolis (TO) , em terras de Raimundo Barbosa da Costa e João dos Santos Reis. Apresenta relatório final de pesquisa aprovado e publicado no DOU de 24.02.1997, porém não se encontra anexado ao processo. Em virtude de não estar totalmente mineralizada, a área foi reduzida de 10.000 ha para 1.050 ha. (TC Processo 008.684/2018-9; peça 14, p. 41) 
Obs.: a data de 21/03/1997 constante da tabela acima é de mera retificação de redação.
[...]
[...] tendo em vista tratar-se de dados adquiridos na década de 1980, existem alguns fatores que contribuíram para diminuição da confiabilidade nos recursos reportados, tais como: falta de precisão da posição espacial dos trabalhos exploratórios executados naquela época (amostragem de solo, geofísica terrestre, poços de pesquisa) , ausência de medidas de desvios nas perfurações, ausência de suporte amostral para realização de estudos geoestatísticos e definição das correlações dos teores pela variografia no depósito. 
Tais fatores, somados às condições precárias de acondicionamento e preservação dos testemunhos de sondagem após inúmeros transportes sem o devido rastreamento, bem como a organização anterior do acervo, composto por boletins de sondagem, certificados analíticos, fichas de descrição dos afloramentos, logs de sondagem, perfis de poços de pesquisa, perfis e mapas geológicos, comprometem tanto a materialidade das informações quanto a eficiência de quaisquer auditoria ã internas ou externas que possam vir a ser realizadas. 
Além disso, a ausência de um banco de dados digital que possa ser auditável e de ferramentas de QA/QC acarretou a migração para categoria de recursos inferidos, com baixo nível de confiança. 
Dessa forma, assume-se a continuidade de corpos e teores baseada em afloramentos observados em campo e nas perfurações, mas a confiabilidade na estimativa não é suficiente para permitir a aplicação de parâmetros técnicos e econômicos para um planejamento minerário detalhado. Assim, recomendamos um adensamento nas malhas de sondagem e estudos complementares que certifiquem as informações utilizadas. (TC Processo 008.684/2018-9; peça 15, p. 94) 
Nota-se que o citado relatório destacou que todos os relatórios de pesquisa realizados até então foram aprovados. 
Volvendo-se ao Edital 001/2019-CPRM, item 10.2, este traz a seguinte previsão:
10.2. São obrigações e responsabilidades da CPRM, além daquelas descritas em outras cláusulas deste Contrato: 
 (...) 
10.2.2. analisar o relatório de Pesquisa Complementar em até 30 (trinta) dias, providenciando sua protocolização na ANM, caso o mesmo esteja em conformidade com as exigências legais;
Percebe-se a exigência editalícia de obrigação da CPRM de protocolização do Relatório de Pesquisa Complementar junto à ANM no prazo de 30 dias, de forma que essa agência possa se pronunciar a respeito.
Nesse ponto, destacam-se importantes observações relatadas ao longo do TC Processo 008.684/2018-9, aqui colacionadas:
Os custos totais dos serviços complementares de pesquisa são estimados em R$ 24,25 milhões [...] e deverão ser dispendidos no prazo de 2 anos, sendo R$ 10,37 [10.367.960] milhões no primeiro ano e os restantes R$ 13,88 [13.884.320] milhões no segundo ano. Após a conclusão da primeira fase destes serviços, o investidor deverá ser capaz de tomar a decisão de prosseguir ou não à fase 2. Eventualmente a CPRM pode aumentar este prazo de pesquisa visando aumentar a atratividade do projeto. Considerou-se, porém, para análise do Fluxo de Caixa, o período de 2 anos para pesquisa geológica. (TC Processo 008.684/2018-9; peça 22, p. 15-16) 
[...]
O Projeto Palmeirópolis encontra-se em fase conceitual, portanto desenvolvido a partir de Estudos Técnicos Preliminares. Além disso, conforme item 14.9 do Relatório Final, os recursos geológicos do Projeto são classificados como inferidos, assim conceituados pelo código brasileiro de mineração: 
'Estimativa feita com base no conhecimento dos caracteres geológicos do depósito mineral, havendo pouco ou nenhum trabalho de pesquisa.'
[...]
o Projeto Palmeirópolis encontra-se em fase conceitual de desenvolvimento, ou seja, trata-se de um estudo cujos Recursos são apenas inferidos. O esforço em se estudar e prever a flutuação de preços das commodities (Zn, Cu) seria inútil quando se compara a própria incerteza inerente à fase de estudo e à pesquisa mineral realizada até o presente momento. (TC Processo 008.684/2018-9; peça 29, p. 2[...]
Como o nível de conhecimento atual do depósito é insuficiente para uma valoração precisa do ativo na partida, e, considerando que a CPRM, por questões legais, está impedida de realizar os estudos complementares que permitam o aumento do grau de precisão do potencial econômico do depósito, a estratégia proposta foi utilizar os dados do estudo conceitual realizado para definir os parâmetros econômicos mínimos para a concessão e transferir para um parceiro privado o ativo com a obrigação de que o mesmo, em um primeiro momento, assuma o risco associado à incerteza do potencial econômico do ativo e faça os investimentos necessários ao desenvolvimento das pesquisas complementares necessárias à comprovação / revisão do potencial econômico do mesmo. Ao final desta etapa de estudos, o parceiro privado tem a opção de prosseguir com a exploração do bloco (caso seja comprovado ou superado o potencial econômico constante do estudo conceituai) ou devolver o ativo para a CPRM (caso os parâmetros do estudo conceituai em termos de viabilidade econômica não se confirmem) . (grifamos) 
Tal estratégia é benéfica para a União na medida em que, mesmo no pior cenário que seria a devolução do ativo ao final do processo, a CPRM terá incorporado uma pesquisa em estágio muito mais avançado do ativo em relação à situação atual, evoluindo da classificação do potencial geológico atual de recurso inferido para a escala de reserva provável, investimento que a empresa não teria recursos financeiros e nem atribuição para tal. (TC Processo 008.684/2018-9; peça 38, p. 11-12) 
Da leitura dos trechos acima citados, extrai-se que os dados utilizados durante a década de 80 estão, de fato, defasados face às novas tecnologias surgidas desde então e que pelo fato de o projeto Palmeirópolis estar em fase conceitual de desenvolvimento, que seus recursos são apenas inferidos. Esta observação constou do Voto do Exmo. Ministro-Relator do TC Processo 008.684/2018-9, que culminou no Acórdão 539/2020-TCU-Plenário, conforme excerto abaixo:
2. Trata-se de uma modelagem inovadora de desestatização, em razão das incertezas relacionadas ao tamanho dos depósitos minerais. Assim sendo, a CPRM decidiu estabelecer como objeto de desestatização a promessa de cessão dos direitos minerários de Palmeirópolis, com obrigação de realização de pesquisa complementar mínima em duas fases e, após identificada a viabilidade financeira do projeto, opção de arrendamento. 
3. A cessão efetiva da titularidade dos processos minerários relativos ao projeto de Palmeirópolis seguirá o seguinte rito: o vencedor do certame, com lance mínimo de royalty (1,7% da receita bruta) , realiza o pagamento de bônus de assinatura (R$ 15.000.000,00) , sendo 10% previamente à celebração do contrato de promessa de cessão, 20% previamente ao início da segunda fase da pesquisa complementar e 70% previamente à celebração do Instrumento Particular de Cessão dos Direitos Minerários (Cláusula Sexta da minuta do edital) . Efetivada a cessão, o licitante terá 180 dias para requerer o direito de lavra junto à ANM, sob pena de caducidade, consoante o § 3º, artigo 5º, da Lei 8.970/94. 
4. O licitante vencedor foi a empresa Perth Recursos Minerais Ltda., única interessada a apresentar proposta de 1,71% de royalty sobre as futuras receitas auferidas com a extração mineral, conforme Ata da sessão pública do leilão efetivado no dia 21/10/2019 (peça 76, p. 188-189) . Em 30/10/2019, após decorrido o prazo recursal sem manifestação de interessados, houve adjudicação do leilão (peça 76, p. 190) , tendo sido homologado em 4/11/2019 (peça 76, p. 198) . (grifo nosso) 
Resta claro, portanto, que o cumprimento do art. 5º, § 2º, da Lei 8.970/1994 foi atingido quando os relatórios de pesquisa foram aprovados pelo DNPM/ANM, embora com dados defasados. Nesse contexto, a fim de resguardar o interesse público e garantir que a cessão de direitos minerários fosse realizada somente após estudo mais aprofundado acerca do potencial mineral das áreas contempladas, o Edital 001/2019-CPRM cuidou de prever a submissão do Relatório Complementar a ser realizado pela empresa vencedora à apreciação pela ANM. Desse modo, estaria garantido a essa agência o conhecimento acerca dos novos elementos incorporados à pesquisa, para posterior autorização de lavra com base em dados atualizados.  
Dessarte, entende-se que a cessão dos direitos minerários da CPRM vem ocorrendo de forma regular até o momento e que não estão presentes os requisitos necessários à expedição da medida acautelatória de suspensão imediata do Leilão, solicitada na Proposta de Fiscalização e Controle 28/2019, quais sejam o fumus boni iuris e o periculum in mora.
Não obstante constatar-se que apenas três dos cinco estágios do acompanhamento da promessa de cessão de direitos minerários no depósito polimetálico de Palmeirópolis/TO, de titularidade da CPRM, objeto do TC Processo 008.684/2018-9, já tenham sido julgados regulares até então, propõe-se informar ao solicitante que as questões cruciais alegadas na justificativa da Proposta de Fiscalização e Controle 28/2019 foram enfrentadas pelo TCU na análise de primeiro, segundo e terceiro estágios de fiscalização regulamentada pela Instrução Normativa - TCU 27/1998, cujos Acórdão 1199/2019-TCU-Plenário e 539/2020-TCU-Plenário, da relatoria do ministro Aroldo Cedraz, declararam não haver sido detectadas irregularidades ou impropriedades que desaconselhassem o regular prosseguimento do processo.
Ainda, deve ser observado que o art. 13 da Resolução - TCU 215/2008 determina que, caso o objeto tratado em processos de Solicitação envolva processos em tramitação no Tribunal de responsabilidade de relatores diferentes, o relator do processo de Solicitação do Congresso Nacional, por proposta da unidade técnica, deverá informar esse fato aos demais e requisitar cópia das peças processuais necessárias ao atendimento do pedido, para serem juntadas ao processo de solicitação.
Portanto, faz-se necessário que a proposta de encaminhamento contemple a solicitação das seguintes peças dos autos do TC Processo 008.684/2018-9 para inclusão neste processo: peças 5-7, 11-33, 3843, 46-53, 67-71 e 77-81.
CONCLUSÃO
De acordo com o exposto, propomos ao Tribunal informar ao Exmo. Sr. Silas Câmara, Presidente da Comissão de Minas e Energia da Câmara dos Deputados, que as omissões e inconsistências de dados técnicos relatadas na justificativa da Proposta de Fiscalização e Controle 28/2019, de autoria do Deputado Ricardo Izar, foram enfrentadas na análise de primeiro, segundo e terceiro estágios de fiscalização do processo de promessa de cessão de direitos minerários de titularidade da CPRM no município de Palmeirópolis/TO, conforme o rito regulamentado pela Instrução Normativa - TCU 27/1998, no âmbito do TC Processo 008.684/2018-9, cujos Acórdão 1199/2019-TCU-Plenário e 539/2020-TCU-Plenário, da relatoria do ministro Aroldo Cedraz, declararam não haver sido detectadas irregularidades ou impropriedades que desaconselhassem o regular prosseguimento do processo.
Com relação ao processo TC Processo 008.684/2018-9, ainda em tramitação nesta Corte, deve-se informar ao relator, ministro Aroldo Cedraz, acerca da existência desta solicitação e requisitar o encaminhamento à relatora da presente solicitação, ministra Ana Arraes, de cópia das peças 5-7, 11-33, 38-43, 46-53, 67-71 e 77-81 daqueles autos, em conformidade com o art. 13 da Resolução - TCU 215/2008. Deve-se, ainda, estender, por força do art. 14, inciso III, da Resolução - TCU 215/2008, os atributos definidos no art. 5º daquela resolução ao TC Processo 008.684/2018-9, o que constará da proposta de encaminhamento.
PROPOSTA DE ENCAMINHAMENTO
48.	Diante do exposto, submete-se à consideração superior a presente solicitação do Congresso Nacional, formulada por intermédio do Ofício 2, de 4/3/2020, pelo Presidente da Comissão de Minas e Energia da Câmara dos Deputados, com base no Proposta de Fiscalização e Controle 28/2019, para posterior encaminhamento ao Gabinete da Exma. Ministra Relatora, propondo:
I)  conhecer da presente solicitação, por estarem preenchidos os requisitos de admissibilidade previstos no art. 232, inciso II, do Regimento Interno do TCU c/c o art. 4º, inciso I, alínea 'b', da Resolução-TCU 215/2008;
II)  nos termos do art. 8º da Resolução-TCU 315, de 22/4/2020, fazer constar, na ata da sessão em que estes autos forem apreciados, comunicação da relatora ao colegiado no sentido de informar ao relator do TC Processo 008.684/2018-9, ministro Aroldo Cedraz, que o mencionado processo é conexo ao presente TC Processo 011.420/2020-0 e solicitar cópia das peças 5-7, 11-33, 38-43, 46-53, 67-71 e 77-81 do TC Processo 008.684/2018-9 que contêm as informações necessárias ao atendimento desta solicitação, nos termos do art. 13 da Resolução-TCU 215/2008; 
III)  nos termos do art. 8º da Resolução-TCU 315, de 22/4/2020, fazer constar, na ata da sessão em que estes autos forem apreciados, comunicação da relatora ao colegiado no sentido de estender, por força do art. 14, inciso III, da Resolução-TCU 215/2008, os atributos definidos no art. 5º desta Resolução ao processo TC 008.684/20189, uma vez reconhecida conexão parcial dos respectivos objetos com o da presente solicitação; 
IV)  informar, com fundamento no art. 38, inciso II, da Lei 8.443/1992, ao Exmo. Sr. Silas Câmara, presidente da Comissão de Minas e Energia da Câmara dos Deputados, que as omissões e inconsistências de dados técnicos relatadas na justificativa da Proposta de Fiscalização e Controle 28/2019, de autoria do Deputado Ricardo Izar, foram enfrentadas na análise de primeiro, segundo e terceiro estágios de fiscalização do processo de promessa de cessão de direitos minerários de titularidade da CPRM no município de Palmeirópolis/TO, conforme o rito regulamentado pela Instrução Normativa - TCU 27/1998, no âmbito do TC Processo 008.684/2018-9, cujos Acórdão 1199/2019-TCU-Plenário e 539/2020-TCU-Plenário, da relatoria do ministro Aroldo Cedraz, declararam não haver sido detectadas irregularidades ou impropriedades que desaconselhassem o regular prosseguimento do processo;
V)  encaminhar ao solicitante, em complemento à informação do item IV, cópia das peças 5-7, 11-33, 38-43, 46-53, 67-71 e 77-81 do TC Processo 008.684/2018-9;
VI) nos termos do art. 8º da Resolução-TCU 315, de 22/4/2020, fazer constar, na ata da sessão em que estes autos forem apreciados, comunicação da relatora ao colegiado no sentido de juntar cópia da deliberação que vier a ser adotada neste processo ao processo conexo, TC Processo 008.684/2018-9, conforme determina o art. 14, inciso V, da Resolução-TCU 215/2008; 
VII)  encaminhar o acórdão que vier a ser proferido, acompanhado do voto e do relatório que o fundamentaram, ao Exmo. Sr. Silas Câmara, Presidente da Comissão de Minas e Energia da Câmara dos Deputados;
VIII)   considerar a solicitação integralmente atendida e encerrar o presente processo no e-TCU, nos termos do art. 169, inciso III, do Regimento Interno do TCU c/c o art. 17, inciso II, da Resolução-TCU 215/2008."
É o relatório.

não há.

Não atuou.

SOLICITAÇÃO DO CONGRESSO NACIONAL DE REALIZAÇÃO DE FISCALIZAÇÃO DO PROCESSO DE LEILÃO DESTINADO À CESSÃO DE DIREITOS MINERÁRIOS DA COMPANHIA DE PESQUISA DE RECURSOS MINEIRAIS, LOCALIZADOS EM PALMEIRÓPOLIS/TO. CONHECIMENTO. EXISTÊNCIA DE DELIBERAÇÕES DO TRIBUNAL SOBRE O ASSUNTO. ATENDIMENTO DA SOLICITAÇÃO. ARQUIVAMENTO DO PROCESSO.

SOLICITAÇÃO DO CONGRESSO NACIONAL (SCN)

Secretaria de Infraestrutura Hídrica, de Comunicações e de Mineração - SeinfraCOM.

Ante o atendimento dos requisitos de admissibilidade, cabe conhecer desta solicitação da Comissão de Minas e Energia da Câmara dos Deputados de realização de fiscalização e controle do processo de leilão destinado à cessão de direitos minerários da Companhia de Pesquisa de Recursos Minerais (CPRM) , por meio do Edital 001/2019-CPRM.
2.	A solicitação é decorrente da Proposta de Fiscalização e Controle 28/2019, de autoria do deputado federal Ricardo Izar, na qual aponta a existência de possíveis omissões e inconsistências no referido edital, que tem por objeto promessa de cessão e posterior cessão definitiva de direitos minerários localizados em Palmeirópolis/TO, quanto a dados técnicos que possam valorar e quantificar economicamente a jazida mineral.
3.	Em breve síntese, aduziu-se que não restam demonstrados o valor gasto inicialmente e os valores complementares dos estudos realizados para a obtenção do ativo minerário a ser alienado, contrariando o Regulamento de Licitações e Contratos da companhia, e que as pesquisas minerais careceriam de atualizações. Argumentou-se, ainda, que o edital não menciona o disposto no artigo 5º, § 2º, da Lei 8.970/1994 e o fere; o dispositivo estabelece que, estando o Relatório de Pesquisa aprovado pelo Departamento Nacional de Produção Mineral, a CPRM estaria apta a negociar a cessão dos direitos de concessão de lavra.
4.	Em razão do exposto, solicitou-se a suspensão do leilão e a realização de fiscalização por parte desta Corte de Contas.
5.	A Secretaria de Fiscalização de Infraestrutura Hídrica, de Comunicações e de Mineração - SeinfraCOM realizou pesquisa nos processos autuados por este Tribunal que tratam do assunto e propôs, em essência, informar à comissão solicitante que as omissões e inconsistências de dados técnicos relatadas já foram enfrentadas no âmbito do TC Processo 008.684/2018-9, cujas conclusões indicaram não terem sido detectadas irregularidades ou impropriedades que desaconselhassem o regular prosseguimento do processo. Adicionalmente, propôs encaminhar à solicitante cópia de peças do referido processo que atendem à solicitação.
6.	Considerando que o objeto dos presentes autos foi tratado no âmbito daquele TC, do tipo desestatização, acompanho a proposta da unidade técnica de que há elementos suficientes para atender à solicitação da Comissão de Minas e Energia da Câmara dos Deputados.
7.	Em linhas gerais, os Acórdãos 1.199/2019 e 539/2020, ambos de Plenário e de relatoria do ministro Aroldo Cedraz, que tiveram como escopo a análise de 1º e do 2º e 3º estágios de fiscalização do processo de desestatização, respectivamente, consideraram que, dentro do objetivo delimitado na análise dos estágios regulamentado pela IN-TCU 27/1998, não foram apontadas irregularidades ou impropriedades que impedissem a regular continuidade do processo de cessão dos direitos minerários do projeto de Palmeirópolis/TO.
8.	Em relação a não ter sido demonstrado o valor gasto inicialmente e os valores complementares dos estudos realizados para obtenção do ativo minerário a ser alienado, tendo em vista que o art. 104, inciso I, do Regulamento de Licitações e Contratos da CPRM exige ser a alienação de bens precedida de avaliação formal do bem contemplado, o assunto foi abordado no relatório que fundamentou o Acórdão 539/2020-TCU-Plenário (peça 81 do TC Processo 008.684/2018-9) .
9.	Conforme informações apresentadas nos autos, ao vencedor da licitação não seria concedida, de forma imediata, a cessão dos títulos minerários, pois este teria que realizar pesquisa mineral complementar, em duas fases, para provar a viabilidade do projeto.
10.	Segundo o relatório, a promessa de cessão dos direitos minerários de Palmeirópolis vinculada à obrigação de realização de pesquisa complementar mínima e após identificada a viabilidade financeira do projeto se deu em razão do pouco conhecimento dos recursos minerais presente na área.
11.	No que se refere à alegação de que o edital não menciona e fere o disposto no artigo 5º, § 2º, da Lei 8.970/1994, o qual dispõe que a CPRM estaria apta a negociar a cessão dos direitos de concessão de lavra quando aprovado o Relatório de Pesquisa pelo Departamento Nacional de Produção Mineral, a análise realizada pela unidade técnica verificou que tal assunto também constou do relatório que fundamentou o Acórdão 539/2020-TCU-Plenário (peça 81 do TC Processo 008.684/2018-9) .
12.	Referido documento observou que o item 4.1 do edital da licitação elenca os dispositivos legais e infralegais aos quais estaria submetido, fazendo expressa menção à Lei 8.970/1994, o que tornaria desnecessário explicitar a necessidade de se observar o art. 5º, §2º, da mesma lei.
13.	Quanto ao mérito da alegação, referente a suposta não aprovação do Relatório de Pesquisa, a SeinfraCOM verificou que, no TC Processo 008.684/2018-9, peças 14 e 15, consta o Relatório de Reavaliação do Patrimônio Mineral Palmeirópolis - Tocantins, de dezembro de 2016.
14.	Segundo informações apresentadas no referido relatório de reavaliação, as áreas da CPRM compreendem seis processos minerários, totalizando 5.500 ha, todos com relatórios finais de pesquisa aprovados pelo DNPM.
15.	Assim, considerando que as análises proferidas em processo autuado nesta Corte evidenciam que a cessão dos direitos minerários da CPRM vem ocorrendo de forma regular, acompanho a proposta da unidade técnica no sentido de que não estão presentes os requisitos necessários à expedição da medida acautelatória de suspensão imediata do leilão, solicitada na Proposta de Fiscalização e Controle 28/2019.
16.	Destarte, apesar do quarto estágio de fiscalização do referido processo de desestatização ainda estar em fase de acompanhamento por esta Corte, mediante o TC Processo 008.684/2018-9, considero que o cerne da Proposta de Fiscalização e Controle 28/2019 já foi abordado quando da análise do primeiro, segundo e terceiro estágios, resultando nos Acórdãos 1.199/2019 e 539/2020, ambos de Plenário, motivo pelo qual a presente solicitação pode ser considerada integralmente atendida.
17.	Adicionalmente, considerando que há estrita conexão do assunto tratado na presente solicitação do Congresso Nacional com o objeto do TC Processo 008.684/2018-9, de relatoria do ministro Aroldo Cedraz, e que a promessa de cessão e posterior cessão definitiva de direitos minerários localizados em Palmeirópolis/TO vem sendo examinada no âmbito daqueles autos, acolho a essência da proposta uníssona da unidade técnica no sentido de encaminhar cópia de suas peças 5-7, 11-33, 38-43, 46-53, 67-71 e 77-81 à Comissão de Minas e Energia da Câmara dos Deputados, bem como estender, por força do art. 14, inciso III, da Resolução TCU 215/2008, os atributos definidos em seu art. 5º ao referido processo de desestatização.
	Ante o exposto, voto por que este Colegiado aprove a minuta de acórdão que submeto à sua apreciação.
TCU, Sala das Sessões Ministro Luciano Brandão Alves de Souza, em 24 de junho de 2020.
ANA ARRAES 
Relatora